【裁判字號】    95,簡,106
【裁判日期】    950609
【裁判案由】    返還公法上不當得利
【裁判全文】
高雄高等行政法院簡易判決
                                     95年度簡字第00106號
原      告  中央健康保險局
代  表  人  甲○○總經理
訴訟代理人  丙○○
被      告  乙○○○○○○○○.
上列當事人間因返還公法上不當得利事件，原告提起行政訴訟。
本院判決如下︰
    主  文
被告應給付原告新台幣壹拾捌萬參仟捌佰陸拾玖元，及自民國九
十五年五月五日起至清償日止，按週年利率百分之五計算之利息
。
訴訟費用由被告負擔。
    事  實  及  理  由
一、緣被告於高雄市○○○路993號開設鼓山牙醫診所，於民國
    （下同）91年3月1日與原告簽訂「全民健康保險特約醫事服
    務機構合約」，以二年為期，合約存續期間自91年3月1日起
    至93年2月29日及93年3月1日起至94年2月25日（被告於94年
    2月25日辦理歇業，當日起終止合約關係）止。合約期間（
    93年1月至94年2月）醫療費用，經牙醫基層總額預算點數調
    整及結算後應追扣之醫療費用合計新台幣（下同）183,869
    元，然因被告於終止合約後，無後續醫療費用可資抵扣，原
    告所屬高屏分局遂於94年11月17日發函催告被告返還上開醫
    療費用，惟仍未獲被告返還，原告乃依行政訴訟法第8條第1
    項規定，提起本件行政訴訟。
二、原告起訴意旨略以：(一)按人民與中央或地方機關間，因公法
    上原因發生財產上之給付或請求作成行政處分以外之其他非
    財產上之給付，得提起行政訴訟；因公法上契約發生之給付
    亦同，行政訴訟法第8條第1項定有明文。又按不當得利返還
    請求權通常係國家或行政主體向人民為請求，依行政程序法
    第127條及行政訴訟法第8條第1項規定，屬於公法上之金錢
    給付者，國家或行政機關自應依公法上不當得利之法理提起
    一般給付行政訴訟（參見吳庚，行政爭訟法論，88年5月修
    訂版，第130頁）。(二)被告於高雄市○○○路993號開設鼓山
    牙醫診所，於91年3月1日與原告簽訂「全民健康保險特約醫
    事服務機構合約」，依約被告應依照全民健康保險法、全民
    健康保險法施行細則、全民健康保險醫事服務機構特約及管
    理辦法、全民健康保險醫療辦法等相關法令及雙方間之合約
    約定辦理全民健保醫療業務。依審查辦法第4條規定，被告
    得檢具相關文件向原告申請支付醫療服務點數；原告則應予
    審核並依審查辦法第7條、第8條規定，按約定成數辦理醫療
    服務點數暫付事宜。至申請之醫療服務點數完成審查後如發
    現核定金額低於暫付金額時，原告得於被告下次應撥付醫療
    服務費用中抵扣，審查辦法第7條第4款，亦有明文。(三)查原
    告與被告簽訂之合約以二年為期，合約期間分別為91年3月1
    日至93年2月29日、93年3月1日至94年2月25日，合約存續期
    間（93年1月至94年2月）之醫療費用，經牙醫基層總額預算
    點數調整及結算後應追扣之醫療費用合計183,86 9元，茲因
    被告終止合約後已無後續醫療費用可資抵扣，從而其對上開
    溢領款項即有欠缺法律上原因而受有利益情事，已構成公法
    上不當得利。原告所屬高屏分局遂於94年11月17日發函催告
    被告返還上開醫療費用，惟未獲置理，爰依公法上不當得利
    之法律關係，請求返還等語，並求為判決如聲明所述。被告
    經合法通知並未提出任何書狀以作聲明或陳述。
三、按「人民與中央或地方機關間，因公法上原因發生財產上之
    給付或請求作成行政處分以外之其他非財產上之給付，得提
    起給付訴訟。因公法上契約發生之給付，亦同。」行政訴訟
    法第8條第1項定有明文。次按「保險醫事服務機構如下：一
    、特約醫院及診所。二、特約藥局。三、特約醫事檢驗機構
    。四、其他經主管機關指定之特約醫事服務機構。前項保險
    醫事服務機構之特約及管理辦法，由主管機關定之。」、「
    保險醫事服務機構當月份申報之醫療服務點數，經保險人審
    查後，其核定金額低於暫付金額時，保險人應於下次應撥付
    醫療服務費中抵扣，如醫療服務費用不足抵扣者，保險人應
    於下次應撥付醫療服務費中抵扣，如醫療服務費用不足抵扣
    者，保險人應予追償。」全民健康保險法第55條、全民健康
    保險醫事服務機構醫療服務審查辦法第7條第4款分別亦有明
    文。又「中央健康保險局依其組織法規係國家機關，為執行
    其法定之職權，就辦理全民健康保險醫療服務有關事項，與
    各醫事服務機構締結全民健康保險特約醫事服務機構合約，
    約定由特約醫事服務機構提供被保險人醫療保健服務，以達
    促進國民健康、增進公共利益之行政目的，故此項合約具有
    行政契約之性質。締約雙方如對契約內容發生爭議，屬於公
    法上爭訟事件‧‧‧。」亦經司法院釋字第533號解釋明確
    在案。
四、經查，被告於高雄市○○○路993號開設鼓山牙醫診所，於
    91年3月1日與原告簽訂「全民健康保險特約醫事服務機構合
    約」，以二年為期，合約存續期間自91年3月1日起至93年2
    月29日及93年3月1日起至94年2月25日（被告於94年2月25日
    辦理歇業，當日起終止合約關係）止。合約期間（93年1月
    至94年2月）醫療費用，經牙醫基層總額預算點數調整及結
    算後應追扣之醫療費用合計183,869元，然因被告終止合約
    後已無後續醫療費用可資抵扣，原告所屬高屏分局遂於94年
    11月17日發函催告被告返還上開醫療費用等情，有原告所提
    兩造所簽訂之全民健康保險特約醫事服務機構合約書、原告
    所屬高屏分局94年3月10日健保高費一字第0940068466號、9
    4年11月17日健保高費一字第0940069410號函及未沖銷帳明
    細表等在卷可稽，被告經合法通知既未提出任何書狀答辯以
    供本院參酌，則原告前揭主張，堪信為真實。從而原告依據
    公法上不當得利之法律關係，提起一般給付之訴，請求被告
    返還溢領之醫療費用183,869元，及自起訴狀繕本送達翌日
    即95年5月5日起至清償日止之法定遲延利息，自屬有據，應
    予准許。
五、據上論結，本件原告之訴為有理由，爰依行政訴訟法第236
    條、第233條第1項、第195條第1項前段、第98條第3項前段
    ，判決如主文。
中    華    民    國    95    年     6    月    9     日
                        第二庭法  官  戴見草
以上正本係照原本作成。
如不服本判決，應於送達後20日內，向本院提出上訴狀並表明上
訴理由，如於本判決宣示後送達前提起上訴者，應於判決送達後
20日內補提上訴理由書（須按他造當事人人數附繕本）。
提起上訴應預繳送達用雙掛號郵票7份（每份34元）。
中    華    民    國    95    年     6    月    9     日
                              書記官  蔡玫芳
附註:
行政訴訟法第235條（第1項、第2項）:
對於適用簡易程序之裁判提起上訴或抗告，須經最高行政法院之
許可。
前項許可，以訴訟事件所涉及之法律見解具有原則性者為限。


司法院資訊處製作；財團法人民間司法改革基金會備份。
